臺灣高等法院刑事判決　　　　　　　　　　　　　　九十年度上訴字第三八五號
　　上　訴　人
　　即　被　告　戊○○
　　選任辯護人　江松鶴
右上訴人因偽造文書案件，不服臺灣板橋地方法院九十年度訴字第六四五號，中華民
國九十年十月九日第一審判決（起訴案號：臺灣板橋地方法院檢察署八十九年度偵字
第一三一七八號）提起上訴，本院判決如左：
    主  文
上訴駁回。
戊○○緩刑貳年。
    事  實
一、戊○○係林正吉之子，林正吉於民國（下同）七十七年十一月二十九日死亡，遺
    有坐落桃園縣大溪鎮○○段第五二二、五二三、五三四地號土地，依法應由戊○○與母親己○○○（即林正吉之配偶），及戊○○之姐妹庚○○、丙○○、丁○○、乙○○（即林正吉之女兒）等共同繼承，詎戊○○為使前開土地能單獨繼承
    ，竟於七十七年十二月間，向庚○○等四位姊妹佯稱：為辦理繼承，需彼等印鑑
    及印鑑證明等語，使庚○○等四人信以為真，分別向戶政機關申請印鑑證明後，
    連同印鑑章交與己○○○，嗣戊○○於七十七年十二月三十日，向己○○○取得
    前開印鑑證明及印鑑章後，即將印鑑章蓋用於拋棄繼承書上，偽造庚○○等四人
    之拋棄繼承書，再囑由不知情之代書甲○○（已死亡）持向台灣桃園地方法院申
    報拋棄繼承（另繼承人己○○○同意拋棄繼承），經該院於七十八年一月六日通
    知准予備查，戊○○遂於同年三月四日持法院備查函等文件，向桃園縣大溪地政
    事務所申報由其一人繼承上開土地，使不知情之該地政事務所職員，將前開不實
    事項登載於其職務上所掌管土地登記簿謄本上，並發給所有權狀予戊○○（行使
    偽造私文書及使公務員登載不實部分已罹於追訴權時效）。嗣戊○○為出售上開
    土地，竟於八十五年一月二十九日，另基於行使登載不實之所有權狀故意，於八
    十五年一月二十九日，持上開土地所有權狀及登記簿謄本，以買賣為由，向桃園
    縣大溪地政事務所辦理移轉登記與買受人張一峰、張一岳，足以生損害於地政機
    關對於地籍管理之正確性及庚○○等四人。
二、案經庚○○、丙○○、丁○○、乙○○訴請臺灣板橋地方法院檢察署檢察官偵查
    起訴。
    理  由
一、訊據被告戊○○固坦承於前開時地，分別將其父所有土地由其一人辦理單獨繼承
    及出售並辦理移轉登記予他人等情不諱，惟矢口否認有行使登載不實文書之犯行
    ，辯稱：告訴人庚○○等四人確實同意拋棄繼承，並親自請領印鑑證明及交付印
    鑑章，且隨同伊前往甲○○代書事務所辦理拋棄繼承及蓋章，是前開土地所有權
    狀及登記簿謄本之登載並無不實，自無行使登載不實文書可言云云。惟查：
(一)告訴人庚○○、丙○○、丁○○、乙○○於偵審時均一致指訴：伊等父親過世後
    被告說要辦理繼承登記，囑伊等辦理印鑑證明，伊等信以為真，乃於申請後交付
    印鑑證明及印章予母親保管，詎被告竟持伊等印鑑證明及印章偽造拋棄繼承書，
    單獨繼承該土地，伊等當時均不知情，嗣因被告將土地售與他人獲得大筆款項，
    伊等於八十八年十二月間發現被告生活日漸富裕，經查證後始知悉上情等語，互
    核均相符合，並有繼承權拋棄證明書影本、繼承權拋棄聲明書及土地登記謄本（
    附於他字卷第五至九頁）在卷為憑。
(二)證人甲○○於偵查中證稱：本件繼承拋棄證明書上面之己○○○、庚○○、丙○○、丁○○、乙○○姓名均係伊筆跡繕寫，至於其等印文是誰蓋的，伊就不清楚
    ，因為時間太久，伊不記得當時是戊○○自己或戊○○兄妹等人一起來辦理，但
    本件是戊○○來找伊辦理等語（見他字卷第十九頁反面），於原審改稱：被告戊○○來委託伊辦理本件拋棄繼承，伊要戊○○準備相關人的印鑑證明及印鑑章，
    後來戊○○就帶拋棄繼承的人至伊事務所蓋章，伊持向法院申報，法院准予備查
    之公文係寄至伊事務所即大溪鎮○○路二十三號代收等語（見原審六月二十六日
    筆錄），前後不一其詞，已見情虛。
(三)前開繼承權拋棄申請書及聲明書上，並未經告訴人庚○○簽名等情，為被告所自
    承，衡情告訴人庚○○等四人既已親自前往前開代書事務所辦理拋棄繼承，乃竟
    未在相關文件上簽名，豈非有悖常情。況本件拋棄繼承申請書之送達代收人記載
    為己○○○，且送達地址係甲○○之代書事務所，有臺灣桃園地方法院之郵務送
    達證書影本（附於偵字卷第八頁）可證，更足作為被告戊○○係為掩飾其違法辦
    理繼承事實，而故使法院未向告訴人之住居所為送達之佐參。被告所辯係告訴人
    自願拋棄繼承云云，無非飾卸之詞，不足採信。
(四)證人己○○○於偵審時固附和被告之詞，證稱：庚○○、丙○○、丁○○、乙○○四人當時均同意拋棄繼承，並將印鑑證明及印鑑章交與伊保管，因此由戊○○
    單獨繼承土地等語，惟與前開事實不符，且證人己○○○自承目前與其獨子戊○○同住，因抱持傳統觀念，認為財產應由兒子繼承，尚難期為真實之陳述，自不
    足採。本件事證明確，被告犯行堪以認定。
二、被告明知上開土地所有權狀及登記簿謄本係屬登載不實之文書，竟持向桃園縣大
    溪地政事務所辦理移轉登記與買受人張一峰及張一岳，已足生損害於地政機關對
    於地籍管理之正確性及庚○○等四人，核其所為，係犯刑法第二百十六條行使同
    法第二百十四條之使公務員登載不實文書，足以生損害於公眾及他人罪。
三、原審基於前述理由，因依刑法第二百十六條、第二百十四條、第二條第一項前段
    、第四十一條第一項、罰金罰鍰提高標準條例第一條、第二條各規定，於審酌被
    告之品行、犯罪之動機，所用之手段、所生損害及犯罪後態度等一切情狀，量處
    有期徒刑三月，並以刑法第四十一條於被告行為後法律修正，經比較新舊法結果
    ，以新法有利於被告，自應適用修正後第四十一條第一項前段之規定，就前開有
    期徒刑諭知如易科罰金，以參佰元折算壹日。核其認事用法，俱無違誤，量刑亦
    甚允洽。被告上訴意旨，否認犯罪，為無理由，應予駁回。
四、查被告前此未曾受有期徒刑以上刑之宣告，有臺灣高等法院檢察署刑案紀錄簡覆
    表一紙存卷可參，因一時敝於私利，致罹刑章，且犯後已與告訴人庚○○、丙○○、丁○○、乙○○達成和解，各賠償損害三十萬元（見卷附之臺灣北區郵政管
    理局為付款人之支票影本四紙），經此科刑教訓，日後當知警惕而無再犯之虞，
    本院認其所受上開刑之宣告，以暫不執行為適當，併予宣告緩刑二年，以啟自新
    。
據上論斷，應依刑事訴訟法第三百六十八條、第七十四條第一款，判決如主文。
本案經檢察官陳文禮到庭執行職務。
中      華      民      國    九十一    年      四      月    二十四    日
                              台灣高等法院刑事第六庭
                                  審判長法  官  陳  春  秋
                                        法  官  徐  培  元
                                        法  官  高  明  哲
右正本證明與原本無異。
不得上訴。
                                        書記官  李  垂  福
中      華      民      國     九十一   年      四      月    二十五    日
附錄本案論罪科刑法條全文：
刑法第二百十六條
行使第二百十條至第二百十五條之文書者，依偽造、變造文書或登載不實事項或使登
載不實事項之規定處斷。
刑法第二百十四條
明知為不實之事項，而使公務員登載於職務上所掌之公文書，足以生損害於公眾或他
人者，處三年以下有期徒刑、拘役或五百元以下罰金。
